【裁判字號】    91,上訴,848
【裁判日期】    920918
【裁判案由】    違反商業會計法等
【裁判全文】
臺灣高等法院高雄分院刑事判決          九十一年度上訴字第八四八號
    上  訴  人  台灣屏東地方法院檢察署檢察官
    上  訴  人
    被      告  乙○○
    被      告  丙○○
    共      同
    選任辯護人  孔哲村
右上訴人等因被告等違反商業會計法等案件，不服臺灣屏東地方法院八十九年度訴字
第一五二號中華民國九十一年一月三十一日第一審判決（起訴案號：臺灣屏東地方法
院檢察署八十八年度偵字第二九二四號），提起上訴，本院判決如左：
      主      文
原判決關於乙○○部分撤銷。
乙○○連續意圖為自己不法之所有，而侵占對於業務上所持有之物，處有期徒刑陸年
。
其他上訴駁回。
      事      實
一、乙○○自民國八十年底起擔任位於屏東縣車城鄉由廖進春所開設之甲○○○○有
    限公司（下稱甲○○○○）之會計人員，負責所有款項收支記帳、領放、存取等
    業務，為從事業務之人。竟基於意圖為自己不法所有之概括犯意，自八十一年間
    起至八十七年十二月止，利用其上開職務上機會，於收取客戶所繳交之現款時，
    未將所收取之款項全數繳回加油站，而將扣下之款項部分，以變易持有為所有之
    意思，在屏東縣車城鄉將之侵占入己，並依短報後之現金收入填製不實收入傳票
    ，再記入甲○○○○之日記帳與總分類帳等相關帳冊，因而在傳票會計憑證及帳
    簿內容上為不實之登載，遂使甲○○○○經理廖關民（即廖進春之子，為加油站
    之實際負責人）每日查對收支情形時，未能發現有誤。事後，乙○○為免廖關民
    查核帳冊而發覺上情，更藉其保管會計憑證帳冊之便，就其等所侵占款項部分之
    傳票等會計憑證、日記帳及總分類帳加以塗改變造其內容，使之與原來乙○○所
    收取之帳款數額相符，致生損害於甲○○○○。而乙○○以此方法，先後侵占該
    甲○○○○所有之應收帳款共達新台幣（下同）一千一百六十二萬九千九百五十
    七元（詳如附表應收帳款之試算表與差異明細表、暨差異明細表所示）。嗣於八
    十七間，因廖關民認該加油站開業多年營運尚佳，然卻逐年虧損甚鉅，因而詳細
核對公司會計憑證帳冊後後始發覺上情。
二、案經甲○○○○有限公司訴由台灣屏東地方法院檢察署檢察官偵查起訴。
      理      由
甲、撤銷改判部分（被告乙○○部分）：
一、訊據上訴人即被告乙○○矢口否認有前開違反商業會計法、業務侵占等犯行，辯
    稱：我們甲○○○○是兩班制，中午交班時就將款項交給老闆，錢不歸我保管，
    我的業務是將收的油錢，交給老闆並記帳，錢並未放過夜，都是當天交給老闆，
    且帳每天都有核對過，並無塗改會計憑證帳冊及侵占款項之不法情事云云。
二、經查：
  (一)被告乙○○於上開時地，利用其職務上機會，於收取客戶所繳交之帳款時，未將
    所收取之款項全數繳回加油站，而將扣下之款項部分，予以侵占入己，並依短報
    後之現金收入填製不實收入傳票，再將此不實事項登載於甲○○○○之日記帳與
    總分類帳等相關帳冊，復藉其保管會計憑證帳冊之便，就其等所侵占款項部分之
    傳票等會計憑證、日記帳及總分類帳加以塗改變造其內容，使之與原來乙○○所
    應收取之帳款數額相符，以此方法，共計侵占甲○○○○所有之應收帳款一千一
    百六十二萬九千九百五十七元之事實，業據告訴人甲○○○○代表人廖進春指訴
    甚詳，核與告訴人之實際負責人廖關民於偵查中及本院審理時指稱被告乙○○侵
    占該公司帳款，製作不實相關帳冊以及塗改傳票等會計憑證、日記帳及總分類帳
    之情節大致相符（見偵查卷第十三頁、第五十六頁反面、原審九十一年一月十七
    日審判筆錄），並有廖關民提出由乙○○所製作之甲○○○○自八十三年至八十
    七年間之會計憑證六十本、八十年至八十七年間之日記帳簿十六本、總分類帳十
    五本扣案可資佐證。且上開會計憑證及帳冊經原審送請宜鑫會計師事務所由會計
    師張崑銘稽核，經查核其中總分類帳中應收帳款等特定科目與其有差異之日記帳
    、現金收入傳票、轉帳傳票或差異日期前後餘額數據分析覆核結果，發現自八十
    一年至八十七年間該甲○○○○特定科目中合計達一千一百一十萬一千三百七十
    一元之差異數，有該會計師事務所特定科目稽核報告書在卷可稽，且經證人即會
    計師張崑銘於偵查中及原審審理時證述該等會計憑證帳冊稽核情形，該總分類帳
    內應收帳款與現金、轉帳傳票有差異以及傳票金額與日記帳有差異等情屬實（見
    偵查卷第二十九頁反面、第三十頁、第三十二頁、原審八十九年六月十六日審判
    筆錄）。
  (二)本院於調查中又將上開甲○○○○之會計憑證帳冊送請高雄市莊明山會計師事務
    所由會計師莊明山稽核，經莊明山會計師依其現狀及交易事項借貸法則，重新輸
    入電腦，彙總為日記序時帳，過入總分類帳，編製各年度之損益表、資產負債表
    ，並依重大差異數之會計科目，再予擴大查核分析，詳列差異明細表，發現其中
    與本案最直接關聯之應收帳款科目，截止八十七年底累計差額為一千一百六十二
    萬九千九百五十七元（關於差異數累計之金額詳見莊明山會計師製作之「特殊目
    的查核報告書」第二、十九、五四、一０九、一六四、二０九、二四四頁所示之
    八十一年至八十七年差異明細表所示），以上各情，有莊明山會計師查核製作之
    甲○○○○「特殊目的查核報告書」、「財務報表」、「損益表」、「資產負債
    表」附卷可稽。本件甲○○○○八十一年至八十七年應收帳款科目之差異數，前
    後兩會計師查核之數目雖略有出入，然莊明山會計師所查核製作之報告書較為翔
    實，自應以其查核報告書所認定之一千一百六十二萬九千九百五十七元，較為可
    採，併此明。
  (三)被告乙○○及同案被告丙○○於偵查中均先供稱：其等除加油站工作外，並無其
    他收入等語（見偵查卷第二十五頁），被告乙○○於偵查中供稱：進去加油站時
    薪資每月一萬三千元，離職時每月一萬六千元等語（見偵查卷第二十四頁反面）
    ，同案被告丙○○亦供稱：進去加油站時薪資每月一萬三千元，離職時每月二萬
    三千八百元等語（見偵查卷第二十四頁反面），則依其二人所供可知，其等每月
    之薪資計三萬九千八百元，然經調閱被告乙○○在屏東縣車城鄉農會及第一商業
    銀行恆春分行帳戶八十三年至八十七年間之存款進出紀錄，其中竟常有一、二月
    內即有逾十萬元以上之金額存入，此有該等帳戶明細各一份附卷可參，被告二人
    既無其他收入，被告乙○○之上述帳戶竟有上開存款數額，顯違常情。雖被告乙○○於偵查中又翻異前詞，辯稱：伊另有為家人理財，收得家人匯入款項等語（
    見偵查卷第一百二十頁反面），然觀之被告乙○○所提林董玉柳、王英耀、王素
    慈等人之存款明細影本，其等之存款鮮有逾二十萬元之紀錄，但被告乙○○之存
    款紀錄卻有多筆數十萬元之進出，顯不相符，況同案被告丙○○於偵查中又改稱
    ：除在加油站任職外，另有在餐廳幫忙，每月七千至八千元，乙○○在加油站月
    薪一萬六千元，餐廳比較少去，收入比我少，我與乙○○每月平均收入五萬元等
    語（見偵查卷第六十四頁反面、第六十五頁），被告乙○○則辯稱在加油站約四
    萬多元，但另外兼職總計約十萬元等語（見偵查卷第六十五頁），被告乙○○與
    同案被告林聰人為夫妻，其二人對於每月收入之數額何以有如此大之出入？被告
    乙○○上開所辯，顯非實在。
  (四)況被告乙○○任職甲○○○○期間，均專職擔任會計工作，衡情，隨著任職的時
    間越長，對於所負責之會計帳目業務應越熟練，其會計帳目發生錯誤之情形應逐
    年減少，方為合理，然經會計師稽核甲○○○○自八十一年至八十七年間之部分
    會計憑證傳票及上開年度之日記帳與總分類帳之結果，發現嚴重明顯差異，此有
    卷附甲○○○○會計特定科目稽核報告書各年度明細表與附件可資參考（詳見莊
    明山會計師查核報告第二、十九、五四、一０九、二０九、二四四頁），且發生
    錯誤之情形集中在八十二年至八十六年間，又其中差異數係短少十萬元之部分即
    高達四十餘次，此顯非單純之記帳發生錯誤所可能產生之情形，被告乙○○於本
    院審理時亦供稱：我也搞不清楚為何都差整數等語（見原審九十年三月三十日訊
    問筆錄），其對此亦未能提出合理之解釋，況差異數總計更高達一千一百六十二
    萬九千九百五十七元，益證上述會計憑證與帳冊顯非疏失誤載所致至為明顯。
  (五)綜上所述，被告乙○○應有侵占其業務上經手之應收帳款，並填製不實收入傳票
    ，再記入甲○○○○之日記帳與總分類帳等相關帳冊後，經公司查核後，再將其
    所侵占款項部分之傳票等會計憑證、日記帳及總分類帳加以塗改變造其內容之情
    事，至為明確。足見被告乙○○所辯上情，無非卸責之詞，不足採信。本件事證
    明確，被告乙○○之犯行，堪以認定。
三、查被告乙○○係甲○○○○之會計，負責該加油站款項收受、記帳、領放、存取
    等業務，業據其供明在卷，為從事業務之人。核被告乙○○所為係犯商業會計法
    第七十一條第一款、第三款之罪、刑法第三百三十六條第二項之業務侵占罪。又
    被告所犯商業會計法第七十一條第一款、第三款之明知為不實之事項，而填製會
    計憑證，記入帳冊及變造會計憑證、帳簿報表等罪，本已含有刑法第二百十五條
    之業務登載不實罪之性質，不另論其業務登載不實罪。又商業會計法第七十一條
    第一款、第三款係八十四年五月九日修正公布被告之一部分行為係涉犯修正前商
    業會計法第六十六條第一款、第三款規定，惟被告連續犯行為，一部分涉及新法
    ，應依最後行為時之法律處斷，即仍應商業會計法第七十一條第一款、第三款處
    斷，並無刑法第二條第一項但書適用之問題，併此明第二條第一項但書，又被
    告先後多次違反商業會計法、業務侵占犯行，均時間緊接，手法相同各基於概括
    之犯意，反覆實施，應各依連續犯之規定論以一罪，並加重其刑。又被告以上所
    犯商業會計法第一款、第三款罪間，有想像競合關係，應依想像競合犯之規定，
    從一重處斷。又被告以上所犯商業會計法第七十一條第一款、第三款之罪及刑法
    第三百三十六條第二項之業務侵占罪間，有方法結果之牽連關係，應依牽連犯之
    規定，從一重之業務侵占罪論處。
四、原審予以被告論科，固非無見，惟查：(一)被告所犯商業會計法第七十一條第一款
    、第三款之罪，本含有業務登載不實罪之性質，不另成立，刑法第二百十五條之
    業務登載不實罪，原審認被告另犯刑法第二百十五條之業務登載不實罪，自有適
    用法則不當之違失。(二)被告侵占之金額達一千一百六十二萬九千九百五十七元，
    已如前述，而原判決認被告侵占之金額係一千一百十萬一千三百七十一元，即有
    認定事實錯誤之違誤。被告上訴意旨仍執前詞，否認犯罪，固無足取，公訴人上
    訴意旨，指摘原判決量刑過輕不當，亦無理由。然原審此部分判決既有上述可議
    ，自應由本院將原審此部分判決撤銷改判。審酌被告犯後否認犯行，態度不佳，
    且侵占之金額高達一千一百六十二萬九千九百五十七元，情節重大等一切情狀，
    仍量處如主文第二項所示之刑，以資儆懲。
乙、上訴駁回部分（被告林聰明部分）：
一、公訴意旨略以：被告丙○○與同案被告乙○○為夫妻，分別自民國七十八年及八
    十年底起任職於屏東縣車城鄉由廖進春所開設之甲○○○○，各自擔任該甲○○○○之運油司機與會計人員，被告丙○○竟自八十一年間起，利用平日替公司收
    取客戶帳款之便，藉收入現款之時，先行扣下部分款項，由同案被告乙○○依之
    短報現金收入填製不實收入傳票，再記入甲○○○○之日記帳與總分類帳等相關
    帳冊，因而在傳票會計憑證及帳簿內容上為不實之登載，且遂使每日查對收支情
    形之該甲○○○○實際負責人廖關民無從發現有誤，被告丙○○並以變易持有而
    為所有之意思侵吞其在公司業務上所經手之現款入己。事後，同案被告乙○○更
    藉其保管會計憑證帳冊之便，就其等所侵吞之款項部分塗改變造傳票等會計憑證
    及日記帳與總分類帳之內容，使之符合原來應有之公司營運收支情況，致生損害
    於甲○○○○。而被告丙○○乃依此手法，連續在八十一年至八十七年間，先後
    共同侵吞該甲○○○○所有之資金收入共達一千一百一十萬一千三百七十一元（
    詳如附表之應收帳款差異明細表所示），因認被告丙○○涉有商業會計法第七十
    一條第一款、第三款之罪嫌及刑法第二百十五條之業務登載不實罪嫌與同法第三
    百三十六第二項之業務侵占罪嫌。
二、按犯罪事實應依證據認定之，無證據不得推定其犯罪事實；不能證明被告犯罪或
    其行為不罰者，應諭知無罪之判決，刑事訴訟法第一百五十四條第二項及第三百
    零一條第一項分別定有明文。
三、訊據被告丙○○堅決否認有前開犯行，辯稱：我從未經手款項，只負責送油，只
    有在乙○○請假時，老闆叫我去收帳，我才會去收帳，收完的帳就交給老闆等語
    經查，被告丙○○於七十八年起在甲○○○○擔任油罐車司機等情，迭據被告丙○○於偵查中、原審及本院陳明在卷，並經告訴人之實際負責人廖關民於偵查中
    及原審證實無誤。足見被告丙○○係單純在甲○○○○擔任油罐車司機，僅於同
    案被告乙○○休假時始幫忙收帳，應無疑義，被告丙○○平時既未經手加油站內
    之金錢，且其工作內容係負責送油，則收入傳票、日記帳與總分類帳等相關帳冊
    之製作填寫，顯非其所能過問，被告丙○○上開所辯，應堪採信。公訴人以其與
    同案被告乙○○為夫妻，且曾幫忙收帳，遽而認定其與同案被告乙○○有共同填
    寫不實會計憑證、變造會計憑證、業務登載不實以及業務侵占等行為，顯出於臆
    測，殊無可取。此外復查無其他積極證據足資證明被告丙○○有公訴人所指之犯
    行，其犯罪即屬不能證明，則原審依前開法條之規定，而為被告無罪之諭知，並
    無不當。公訴人上訴意旨，仍執陳詞，指摘原審此部分判決不當，難認有理由，
    應予駁回。
據上論斷，應依刑事訴訟法第三百六十八條、第三百六十九條第一項前段、第三百六
十四條、第二百九十九條第一項前段、商業會計法第七十一條第一款、第三款、刑法
第十一條前段、第五十六條、第三百三十六條第二項、第五十五條、罰金罰鍰提高標
準條例第一條前段，判決如主文。
本案經檢察官彭南雄到庭執行職務。
中    華    民    國     九十二     年       九       月     十  八     日
                              臺灣高等法院高雄分院刑事第三庭
                                  審判長法官  周賢銳
                                    法官  黃蕙芳
                                        法官  謝宏宗
右正本證明與原本無異。
商業會計法部分如不服本判決應於收受本判決後十日內向本院提出上訴書狀，其未
述上訴理由者，並得於提起上訴後十日內向本院補提理由書狀（均須按他造當事人之
人數附繕本)「切勿逕送上級法院」。
                                      書記官  賴梅琴
中    華    民    國     九十二     年       九       月     十  九     日
附錄：本判決論罪科刑法條：
商業會計法第七十一條第一款、第三款：
商業負責人、主辦及經辦會計人員或依法受託代他人處理會計事務之人員有左列情事
之一者，處五年以下有期徒刑、拘役或科或併科新臺幣十五萬元以下罰金：
一、以明知為不實之事項，而填製會計憑證或記入帳冊者。
二、故意使應保存之會計憑證、帳簿報表滅失毀損者。
三、意圖不法之利益而偽造、變造會計憑證、帳簿報表內容或撕毀其頁數者。
四、故意遺漏會計事項不為記錄，致使財務報表發生不實之結果者。
五、其他利用不正當方法，致使會計事項或財務報表發生不實之結果者。
刑法第三百三十六條第二項：
對於業務上所持有之物，犯前條第一項之罪者，處六月以上五年以下有期徒刑，得併
科三千元以下罰金。
                                                                        Ｆ


司法院資訊處製作；財團法人民間司法改革基金會備份。
